【裁判字號】    97,上易,110
【裁判日期】    971230
【裁判案由】    確認債權不存在等
【裁判全文】
臺灣高等法院高雄分院民事判決         97年度上易字第110號
上  訴  人    乙○○
訴訟代理人    甲○○律師
被上訴人      丙○○
訴訟代理人    康進益律師
上列當事人間請求確認債權不存在等事件，上訴人對於民國97年
3 月27日臺灣高雄地方法院96年度訴字第353 號第一審判決提起
上訴，本院於97年12月16日言詞辯論終結，判決如下：
    主  文
上訴駁回。
第二審訴訟費用由上訴人負擔。
    事 實 及 理 由
一、上訴人主張：其配偶即訴外人李忠明先後於民國93年7 月6
    日、同年7 月22日、同年11月8 日，各向被上訴人借款新台
    幣（下同）60萬元、10萬元、15萬元（下稱系爭3 筆借款）
    ，並在借款收據上偽造伊之署押，伊實際上並未曾向被上訴
    人借款。另李忠明係盜用伊之印章，偽造委託書後，向高雄
    市左營區戶政事務所申請印鑑證明，再竊取伊所有坐落高雄
    市○○區○○段2 之6 地號土地（權利範圍200/100000，下
    稱系爭土地），及系爭土地上之建物即門牌號碼高雄市○○
    區○○路601 巷99號2 樓房屋（下稱系爭建物）之所有權狀
    ，分別於93年7 月7 日及同年11月8 日向高雄市楠梓地政事
    務所辦理最高限額72萬元及40萬元之抵押權登記（下稱系爭
    抵押權）。嗣因被上訴人向伊催討，伊始知上情，乃憤而對
    李忠明提出刑事告訴，李忠明並因上開偽造文書之犯罪行為
    ，經高雄地方法院刑事庭判處有期徒刑4 月確定，因伊與被
    上訴人並不相識，亦無金錢往來而無任何債權債務關係存在
    ，系爭土地與建物之抵押權設定，乃李忠明偽造文書所致，
    應屬無效，並妨害伊就系爭土地與建物所有權之行使，被上
    訴人以伊積欠其85萬元債務，據以對系爭土地與建物聲請強
    制執行，致伊在私法上之地位有受侵害之危險，自有提起確
    認訴訟之必要。爰依法訴請確認兩造間並無債權關係存在，
    並依民法第767 條之規定，請求被上訴人塗銷系爭抵押權設
    定登記等情。原審為上訴人敗訴之判決。其上訴聲明：(一)原
    判決廢棄。(二)確認兩造間就民國93年7 月6 日、93年7 月22
    日、93年11月8 日，借款金額分別為60萬、10萬、15萬元之
    債權不存在。(三)被上訴人應將坐落高雄市○○區○○段2 之
    6 號土地（權利範圍200/ 100000） 及其上建物即門牌號碼
    高雄市○○區○○路601 巷99號2 樓（權利範圍全部），於
    民國93年7 月7 日、93年11月8 日設定之抵押權登記塗銷。
    (四)第一、二審訴訟費用由被上訴人負擔。
二、被上訴人則以：李忠明於93年7 月6 日、同年7 月22日、同
    年11月8 日向伊借款時，上訴人均偕同到場，並提供身分證
    原本供伊核對查證，而事後提出供設定抵押權之資料，諸如
    所有權狀、身分證影本、戶籍謄本、印鑑證明，亦均有上訴
    人之簽名，其後，上訴人並曾至伊之處所詢問利息之繳付情
    形，足見本件借款與抵押權設定，均係基於上訴人之自由意
    志所為。況系爭土地與建物係以李忠明所有之眷村補助款購
    買，李忠明以系爭土地與建物供系爭3 筆借款之擔保，伊自
    無理由拒絕。再有關李忠明偽造文書之刑事案件，應係上訴
    人為免除債務，始與李忠明自導自演，伊自始至終均不知情
    ，上訴人主張其印章係遭李忠明盜用乙節，並未舉證以實其
    說。且身分證與印章乃個人重要之物，上訴人自承平日保管
    嚴密，且曾多次申請印鑑證明及變更印鑑，顯見其身分證及
    印章均由上訴人支配管領，李忠明應無盜用之可能，則上訴
    人將身分證與印章交與李忠明後，由李忠明設定系爭抵押權
    予伊，上訴人自應負授權人之責任。再者，李忠明業已死亡
    ，上訴人為其繼承人，並已領取李忠明之14日以外休假補助
    9 萬6,000 元、考績獎金1 萬6,630 元、年終獎金4 萬5,73
    3 元，依法視為承認繼承，乃事後竟聲明拋棄繼承，應非法
    之所許，是上訴人既不否認李忠明向伊借款，並設定系爭抵
    押權，則上訴人依繼承之法理自應承受系爭3 筆借款與抵押
    權等語，資為抗辯。其答辯聲明：上訴駁回。
三、兩造不爭執事項：
（一）上訴人為李忠明之配偶，而李孝祖、李孝娟、李孝芸則為
      上訴人與李忠明所生之子女，李忠明係海軍兵器學校畢業
      ，於77年8 月1 日至財政部高雄關稅局任職，擔任水手職
      務，負責協助關艇航行等事宜，每月薪資3 萬3,260 元。
（二）李忠明之自立新村眷村補助金330 萬8,600 元於92年3 月
      24日撥入李忠明設於農民銀行帳戶，該款項並於93年3 月
      1 日轉帳至上訴人設於高雄銀行左營分行帳戶內。
（三）李忠明曾先後於93年7 月6 日、93年7 月22日、93年11月
      8 日，向被上訴人各借款60萬元、10萬元、15萬元。
（四）上訴人於93年7 月退出勞工保險，且於94年及95年均未申
      報所得稅，亦無薪資所得申報資料。
（五）李忠明於95年11月12日因病死亡，上訴人與李孝祖、李孝
      娟、李孝芸均於95年12月13日向原法院聲明拋棄繼承，並
      經原法院准予備查在案。
（六）上訴人所有系爭土地與建物，經被上訴人聲請拍賣，業經
      原法院於95年12月18日以95年度拍字第2857號裁定准許拍
      賣在案。
（七）上訴人於李忠明死亡後，以受益人身分向勞工保險局請領
      死亡給付（含5 個月喪葬津貼19萬1,000 元及30個月遺囑
      津貼）計133 萬7,000 元，該款項業經勞工保險局撥入上
      訴人之郵局帳戶。另財政部高雄關稅局因李忠明死亡而撥
      與乙○○之款項計有(1)撫卹金、殮葬補助、14日以外休假
      補助計134 萬2,338 元、(2)賻金25萬3,000 元、(3)考績獎
      金1 萬6,630 元、(4)賻金66萬1,000 元、(5)年終獎金4 萬
      5,733 元。
四、兩造所爭執之事項為：(一)上訴人是否曾向被上訴人借貸系爭
    3 筆款項？(二)系爭抵押權是否因上訴人並無設定之意思而無
    效？經查：
（一）上訴人是否曾向被上訴人借貸系爭3 筆款項？
  １、按，如有用印章代簽名者，其蓋章與簽名生同等之效力；
      又票據上之簽名，得以蓋章代之，分別為民法第3 條第2
      項、票據法第6 條所明定。是當事人為法律行為而有使用
      文字之必要者，蓋章與簽名，具有同等效力。次按，當事
      人主張有利於己之事實，就其事實有舉證之責任，民事訴
      訟法第277 條前段定有明文。而私人之印章，由自己使用
      為常態，被人盜用為變態，主張變態事實之當事人，自應
      就此印章被盜用之事實負舉證之責任（最高法院94年台上
      字第970 號判決意旨參照）。上訴人之先夫李忠明曾分別
      於93年7 月6 日、93年7 月22日、93年11月8 日，陸續向
      被上訴人各借款60萬元、10萬元、15萬元，被上訴人並已
      交付系爭3 筆借款予李忠明等情，為兩造所不爭執（見兩
      造不爭執事項(三)），並有收據3 紙附卷可稽（見原法院95
      年度拍字第2857號卷第8~10頁），足認被上訴人與李忠明
      間確有借款之意思合致，並有交付借貸款項之事實。而前
      開3 紙收據上「乙○○」之印文，確係使用上訴人所有之
      印章所蓋用，亦為上訴人自承屬實（見原審卷(三)第21頁）
      ，則依上開說明，上訴人自應就其抗辯係遭他人以偽造文
      書方式盜蓋之事實，負舉證責任。
  ２、查，上訴人於90年3 月16日申請印鑑登記後，於93年5 月
      18日辦理印鑑變更登記，嗣又先後於93年11月10日、95年
      12月5 日辦理印鑑變更登記等情，為上訴人所不否認，並
      有高雄市左營區戶政事務所96年6 月6 日函檢附印鑑登記
      申請書1 份及印鑑變更申請書3 份在卷可參（見原審卷(一)
      第196~200 頁），經比對前開收據3 紙與前述印鑑登記上
      之印文，明顯可證蓋用於前開3 紙收據之印文，均係使用
      上訴人於93年5 月18日之印鑑章（下稱系爭印章）。上訴
      人平日均有妥善收藏系爭印章乙節，業據上訴人自承在卷
      （見原審卷(二)第5 頁），而上訴人於93年5 月18日使用系
      爭印章辦理印鑑變更登記後，復於95年7 月20日使用系爭
      印章向陽信商業銀行海光分行辦理開戶，有該分行覆函檢
      附開戶申請書影本1 份附卷可佐（見原審卷(一)第70、71頁
      ），堪認系爭印章均處於上訴人管領支配之狀態，惟系爭
      3 筆款項之借貸時間不同，第1 筆借款與最後1 筆借款之
      時間，相隔逾4 個月，則系爭印章既在上訴人之嚴密保管
      下，李忠明應無多次竊取盜用或長期盜用之可能，是上訴
      人主張系爭印章遭李忠明盜蓋於前開3 紙收據上，尚難採
      信。
  ３、上訴人又抗辯稱：刑事判決已認定李忠明盜用其印章，證
      人即其女兒李孝芸及鄰居邱清鏡均證稱李忠明有竊盜之習
      性，足認系爭印章確遭李忠明盜用云云。然查，原法院95
      年度簡字第1391號刑事判決僅認定李忠明冒用上訴人名義
      ，並盜用系爭印章辦理印鑑證明，再憑以辦理系爭抵押權
      設定登記，並未認定李忠明盜用系爭印章蓋用於前開3 紙
      收據上，且刑事判決所憑之主要證據，無非係李忠明之自
      白，惟李忠明曾就上開刑事判決提起上訴，其上訴理由陳
      稱其係在上訴人之授權下，使用系爭印章，僅無書面證明
      等語，此有原法院95年度簡字第1391號刑事判決及95年度
      簡上字第463 號刑事準備程序筆錄等影本各1 份附卷可稽
      （見原法院95年度簡上字第463 號卷第8~11、21頁），則
      李忠明就其是否盜用上訴人之印章，前後陳述不一，且李
      忠明係上訴人之配偶，顯然心存避免其夫婦所有系爭土地
      與建物遭被上訴人聲請強制執行而虛偽配合不實陳述之強
      烈動機，自不得以其於刑事偵查中之自白，遽認李忠明確
      有盜用系爭印章之事實。另證人李孝芸、邱清鏡固證稱曾
      目睹李忠明偷竊金錢、項鍊與汽油等語（見原審卷(三)第12
      、15頁），縱係屬實，亦與系爭印章是否曾遭盜用無關，
      尚無從以李忠明曾偷竊金錢、項鍊與汽油之行為事實，據
      以推斷前開3 紙收據上之上訴人印章，亦係遭李忠明盜蓋
      。是依上述，上訴人所舉證據，均不足以證明系爭印章係
      遭盜用，按之前開說明，即應認上訴人在前開3 紙收據之
      印文為真正，則被上訴人主張上訴人確有向伊借貸系爭3
      筆款項等情，堪認屬實。
  ４、再原審將前開收據3 紙與附表所示之文件送內政部警政署
      刑事警察局鑑定結果，雖認現有資料未達足資認定程度，
      有該局鑑定書1 份在卷可佐（見原審卷(二)第74頁）。然比
      對前開3 紙借據與附表所示文件上之「乙○○」簽名，可
      發現如附表所示之文件上書寫之「夢」字中的「夕」部位
      及「翠」字的「羽」部位，筆畫均模糊不清，而與前開3
      紙收據上書寫之「夢」字與「翠」字中，可清楚辨認「夕
      」與「羽」部位，略有不同，似非出自同一人之手。因上
      訴人否認前開3 紙收據上之簽名為真正，被上訴人復無法
      舉證證明前開3 紙收據上之「乙○○」3 字確為上訴人所
      親簽，自難認前開3 紙收據上之「乙○○」簽名為真正。
      縱係如此，因借款人未在借據上親自簽名之原因眾多，他
      人偽造簽名雖為可能原因之一，惟客觀上亦無法排除授權
      他人代為簽名之情形，是前開3 紙收據上之簽名並非真正
      ，但其上之印章確屬真正，自尚無法以未簽名而逕認兩造
      間未成立消費借貸契約。此外，簽名之真正與否，與印文
      之是否真正或是否由他人盜蓋，亦無直接關連，自亦無法
      以前開3 紙收據上之「乙○○」簽名非真正，遽認前開3
      紙收據上之「乙○○」印文為他人所盜蓋。
  ５、另上訴人抗辯稱：李忠明不僅將每月薪資，花用殆盡，且
      有外遇，在外積欠債務，家庭所需各種費用，均由上訴人
      獨自負擔，上訴人並曾協助償還李忠明之銀行貸款與信用
      卡債務，其有足夠之金錢，無須向被上訴人借款，而李忠
      明不僅未負擔家庭費用，更有外遇，不可能同意李忠明向
      被上訴人借款與以系爭土地與建物設定抵押等語，並提出
      自來水公司催繳水單、調解筆錄、切結書、原法院95年度
      票字第11696 號裁定、本票、中華商業銀行放款戶攤還傳
      票、李忠明文書、壽險貸款利息收據、保單貸款資料、信
      件、照片、中華電信催繳電費通知單、通話明細清單、和
      信電訊催收信函、和信電信費帳單與通話明細、利息繳款
      單、高雄市第一信用合作社存摺、郵局存摺、股東會開會
      通知、信用卡清償完畢證明、高雄市第三信用合作社存摺
      等資料影本為證（見原審卷(一)第78~113、卷(二)第13～45頁
      ）。然查，上訴人於93年7 月1 日即退出勞工保險，其最
      後1 次投保期間係自92年7 月4 日起至93年7 月1 日止，
      投保單位為高雄市政府衛生局疾病管制局，投保薪資為1
      萬8,300 元，且上訴人並未曾辦理95年度之所得稅申報，
      有勞工保險投保資料及財政部高雄市國稅局左營稽徵所96
      年12月19日函各1 份附卷可稽（見原審卷(三)第75、61頁）
      ；又上訴人自承當時受僱於高雄市政府衛生局，係政府實
      施「公共服務擴大就業方案」所致（見原審卷(三)第96頁）
      ，證人邱清鏡就訊問其是否知道乙○○從事何種職業時，
      證稱：聽說上訴人常做義工等語（見原審卷(三)第14頁），
      是依上情，足認上訴人並無穩定之工作，且有工作時之收
      入，亦極為有限，且上訴人所提之高雄市第一信用合作社
      存摺，亦顯示自90年起，該帳戶之存款餘額即未曾有超出
      2 萬元之記錄（見原審卷(二)第19、20頁），核與上訴人主
      張其資金充足，無須借款使用等情並不相符。另李忠明之
      自立新村眷村補助金330 萬8,600 元，於92年3 月24日撥
      入李忠明設於農民銀行帳戶後，已於93年3 月1 日轉帳至
      上訴人設於高雄銀行之帳戶內，已如前述，顯示李忠明所
      有之款項，亦曾挹注上訴人，協助負擔家庭開銷。而上訴
      人所提李忠明設於高雄市第三信用合作社之存摺，顯示除
      92年5 月12日、94年5 月4 日、95年7 月11日存入之5,37
      9 元、14萬3,770 元、1 萬5,000 元，於存入當日或翌日
      ，隨即領取一空外，其餘存入之款項，並非存入當日或翌
      日即將所有存入金額提領完畢（見原審卷(三)第40～45頁）
      ，尤其該存摺各次存入之款項，並非按月存入，而各次存
      入之金額，亦非固定，顯非薪資帳戶，上訴人依該存摺主
      張李忠明將每月存入之薪資，花用殆盡，亦屬無據。至於
      上訴人提出之照片、信件、中華電信催繳電費通知單、通
      話明細清單、和信電訊催收信函、和信電信費帳單與通話
      明細（見原審卷(一)第93~113頁），顯示李忠明與不明女子
      出遊，以及信件往返與電話通聯，均係發生於95年間即系
      爭3 筆借款之後，尚難認向被上訴人借貸系爭3 筆借款時
      ，上訴人與李忠明之感情，即因李忠明外遇而不睦。而上
      訴人提出之切結書、本票（見原審卷(一)第81、86頁），僅
      能證明李忠明向綽號「萬仔」借款，並開立本票，因該切
      結書與本票之書立日期，亦均為95年，無法證明李忠明於
      93年時，即在外積欠債務。又上訴人提出之自來水公司催
      繳水單、中華商業銀行放款戶攤還傳票、壽險貸款利息收
      據、保單貸款資料、利息繳款單、郵局存摺、信用卡清償
      完畢證明（見原審卷(一)第78、85、88～91頁、原審卷(二)第
      13、21～33、37～39頁），僅能證明有繳納自來水費、支
      付購屋款項、繳納保險費、房屋貸款利息、清償信用卡債
      務之事實，尚不能證明該等費用均係由上訴人負擔，蓋李
      忠明既曾將眷村補助金330 萬8,600 元轉帳至上訴人設於
      高雄銀行之帳戶，該等費用縱係由上訴人負責繳納，實際
      負擔該等費用者，亦非當然係上訴人，上訴人據此主張家
      庭費用等支出，均由其獨立負擔云云，尚非可採。此外，
      上訴人所提調解筆錄、原法院95年度票字第11696 號裁定
      、李忠明文書、股東會開會通知（見原審卷(一)第79、80、
      82、83、86、87頁、原審卷(二)第34～36頁），僅能證明上
      訴人與翠華二期甲區國宅社區管理委員會於95年11月27日
      ，就支付管理費事宜達成調解，李忠明曾與訴外人張簡新
      居、蔡長生於88年9 月6 日共同開立面額22萬元之本票，
      經中華商業銀行聲請強制執行，以及李忠明書面承諾將年
      終獎金給予上訴人，且要多陪家人與小孩，以及上訴人為
      陽信商業銀行、龍生工業股份有限公司之股東，並收受召
      集股東會之通知等事實而已，但該等事實與上訴人是否曾
      向被上訴人借貸款項，以及系爭印章有無遭盜用等情，則
      毫無關連，自均不足資為證明上訴人未曾向被上訴人借款
      之依據。
（二）系爭抵押權是否因上訴人並無設定之意思而無效？
  １、查，如原判決附表編號十三所示之高雄市左營區戶政事務
      所93年5 月18日印鑑登記證明申請書上之印文，確為真正
      等情，業經上訴人自承在卷（見原審卷(一)第146 、67頁）
      ，而為設定系爭抵押權而提出之土地登記申請書、抵押權
      設定契約書、93年7 月6 日印鑑登記證明申請書、委託書
      、93年11月8 日印鑑登記證明申請書、委託書，經送鑑定
      結果，認與附表編號十三所示之印文相符，有內政部警政
      署刑事警察局鑑定書1 份在卷可證（見原審卷(二)第74～至
      第76頁），堪認因辦理系爭抵押權設定而蓋用「乙○○」
      之印文，以及委託李忠明申請印鑑證明之申請書所蓋用「
      乙○○」之印文，均係使用上訴人所有之系爭印章。因系
      爭抵押權設定登記時所使用之印章，既為真正，而設定系
      爭抵押權所需之印鑑證明復為上訴人委由李忠明申請憑以
      辦理，堪認兩造間就設定系爭抵押權確有意思合致，上訴
      人又未舉證系爭抵押權之設定，有何意思表示瑕疵或內容
      非法、不適當之處，系爭抵押權既經為設定登記，又無其
      他足認有何虛偽設定之情事，自屬合法有效。至於上開上
      訴人所舉證人李孝芸、邱清鏡，均無法證明李忠明曾盜用
      上訴人印章之事實，而上訴人所提自來水公司催繳水單、
      調解筆錄、切結書、原法院95年度票字第11696 號裁定、
      本票、中華商業銀行放款戶攤還傳票、李忠明文書、壽險
      貸款利息收據、保單貸款資料、信件、照片、中華電信催
      繳電費通知單、通話明細清單、和信電訊催收信函、和信
      電信費帳單與通話明細、利息繳款單、高雄市第一信用合
      作社存摺、郵局存摺、股東會開會通知、信用卡清償完畢
      證明、高雄市第三信用合作社存摺等資料，亦與李忠明是
      否曾盜用系爭印章辦理系爭抵押權設定無涉，業如前述，
      則上訴人主張其無設定系爭抵押權之意思，純係李忠明盜
      用其印章，所冒名辦理云云，既尚未據其舉證以實其說，
      自無可採。
  ２、次按，「上訴人等既已承受被繼承人之遺產取得權利在前
      ，乃復表示拋棄繼承免除義務於後，自與我民法所定繼承
      原則，為包括的承受被繼承人財產上之一切權利義務本質
      不合，倘許繼承人於繼承開始時承認繼承，已為權利之行
      使，嗣後又准其拋棄繼承，為義務之免除，則不特有礙被
      繼承人之債權人之利益，且使權利狀態有不確定之虞，自
      非法所許可」（最高法院52年台上字第451 號判例意旨參
      照）。依財政部高雄關稅局97年10月23日高普總字第0971
      019212號函略稱：「本局根據乙○○君提供郵局存簿儲金
      簿影本及其家屬李孝芸、李孝娟、李孝祖等書面申請，請
      求將所領一切補助費及撫卹金存入乙○○君所有左營南站
      郵局帳戶，於95年12月4 日將撫卹金、殮葬補助及休假補
      助（9,600 元）等三款項合併開立台灣銀行第BD0000000
      號新台幣134 萬2,338 元支票乙張，於同年月7 日逕予存
      入林君前述郵局第0000000 號帳戶」等語（見本院卷第10
      9 頁），並有財政部高雄關稅局96年12月27日覆原法院之
      高普總字第0961023204號函及所附該局撥入上訴人乙○○
      郵局第00000 0000000 號帳戶之款項資料表可稽（見原審
      卷第65、66頁、本院卷第136 、137 頁）而上訴人係於95
      年12月13日向原法院為拋棄繼承之聲請乙節，業經本院調
      取原法院95年度繼字第3111號卷宗核閱屬實，足見上訴人
      係先承受被繼承人李忠明之遺產取得權利，其後始向原法
      院為拋棄繼承之聲請，依上開說明，上訴人主張伊並不知
      高雄關稅局所存入之款項究為何種給付，伊並無繼承之意
      思，而所為拋棄繼承之聲請業經原法院准予備查，伊亦無
      庸承受李忠明之債務云云，亦非可採。況本件被上訴人係
      以上訴人為系爭借款主債務人而為請求，是上訴人所辯亦
      與繼承無關。
五、綜據上述，本件上訴人主張係李忠明盜用其印章，蓋在前開
    3 紙收據向被上訴人借款及設定系爭抵押權，上訴人並不知
    情，亦未向被上訴人借款等情，為不足採，從而，上訴人起
    訴請求確認兩造間就系爭3 筆借款之債權關係不存在，並依
    所有權妨害除去請求權之法律關係，請求被上訴人塗銷系爭
    抵押權設定登記，均無理由，不能准許。原審為上訴人敗訴
    之判決，並無不合。上訴意旨指摘原判決不當，求予廢棄改
    判，為無理由，應予駁回。
六、至兩造其餘攻擊防禦之方法，包括被上訴人有關上訴人應負
    表見代理，以及上訴人拋棄對李忠明之繼承不生效力等部分
    之抗辯等，均與本判決之基礎不生影響，不予一一論述，附
    此敘明。
七、據上論結，本件上訴為無理由，依民事訴訟法第449 條第1
    項、第78條，判決如主文。
中    華    民    國    97    年    12    月    30    日
                            民事第一庭
                                審判長法官  黃金石
                                法      官  謝肅珍
                                法      官  林健彥
以上正本證明與原本無異。
本件不得上訴。
中    華    民    國    97    年    12    月    31    日
                                書  記  官  魏文常


司法院資訊處製作；財團法人民間司法改革基金會備份。
